【裁判字號】    95,上訴,147
【裁判日期】    950328
【裁判案由】    違反公司法等
【裁判全文】
臺灣高等法院高雄分院刑事判決         95年度上訴字第147號
上  訴  人  臺灣高雄地方法院檢察署檢察官
被      告  乙○○
上列上訴人因被告違反公司法等案件，不服臺灣高雄地方法院94
年度訴緝字第33號中華民國94年12月20日第一審判決（起訴案號
：臺灣高雄地方法院檢察署88年度偵字第16859 號），提起上訴
，本院判決如下：
    主  文
上訴駁回。
    理  由
一、公訴意旨略以：被告乙○○係樂透科技股份有限公司（下稱
    樂透公司）之負責人，其明知公司申請設立登記時，每位股
    東均應實際繳納股款，不得僅以申請文件表明收足，竟未向
    股東收取足額股款，透過大公法會計師事務所負責人洪信成
    （未據起訴，起訴書誤載為郭榮岷、林瑞珠），而與吳邱清
    隆（業經原審法院以91年度訴字第3151號判處免訴確定）共
    同基於違反公司法之犯意聯絡及行為分擔，由洪信成與吳邱
    清隆接洽，於民國87年間，以新臺幣（下同）每百萬元日息
    1,200 元至1,400 元之代價，向吳邱清隆取得金融機構存款
    證明，再由洪信成提出上開帳戶之存摺影本及存款證明，於
    87年6 月25日委託不知情之立大會計師事務所會計師王漢昌
    ，據以製作該公司之設立登記資本額查核報告書，表示樂透
    公司確已向每位股東收足股款後，再連同樂透公司之公司章
    程、股東繳納股款明細表、公司登記申請書、資產負債表、
    存款餘額證明書、國民身分證影本等資料，向經濟部申請樂
    透公司之公司設立登記，因認被告涉犯公司法第9 條第1 項
    之罪嫌。
二、按犯罪事實，應依證據認定之，無證據不得認定犯罪事實；
    又不能證明被告犯罪者，應諭知無罪之判決；刑事訴訟法第
    154 條第2 項、第301 條第1 項分別定有明文。次按認定不
    利於被告之證據須依積極證據，苟積極證據不足為不利於被
    告事實之認定，即應為有利被告之認定，更不必有何有利之
    證據；又犯罪事實之認定，應憑證據，如無相當之證據，或
    證據不足以證明，自不得以推測或擬制之方法，以為裁判之
    基礎；最高法院30年上字第816 號判例、40年台上字第86號
    判例可資參照。
三、公訴人認被告涉犯公司法第9 條第1 項之罪嫌，係以證人吳
    得弘（原名吳偉）於法務部調查局南部地區機動工作組（下
    稱南機組）之證述，並有樂透公司之公司設立登記資料、樂
    透公司之第一商業銀行東高雄分行活期存款存摺及存款餘額
    證明各1 份在卷可佐，為其主要之論據。訊據被告堅決否認
    有何前開犯行。辯稱：「我並未同意擔任樂透公司之董事長
    ，對成立樂透公司乙事，自始至終均毫無所悉，公司登記資
    料內所附的身分證影本雖是我的，但當時我在中澳公司服務
    ，身分證可能被流用」等語。經查：
  (一)證據能力認定：
    證人吳得弘在南機組中所為之審判外陳述，與其在原審審理
    之陳述不符，且證人吳得弘在原審審理已陳明其在調查中所
    為陳述係實在，足徵其並無受非法取供情形，其陳述又為證
    明被告之犯罪事實存否所必要，依刑事訴訟法第159 條之2
    規定，自得為證據。
  (二)樂透公司係於87年6 月間向經濟部樂透公司辦理設立登記（
    87年6 月25日核准設立登記)， 依其當時所提出之申請資料
    ，被告係該公司之負責人，並於申請文件表明樂透公司確已
    向每位股東收足股款，此有樂透公司之公司章程、股東繳納
    股款明細表、存款餘額證明書、國民身分證影本等資料可參
    （見第一審訴卷第67之3 至67之23頁），而樂透公司並未實
    向各股東收取股款，而以偽造存款餘額證明書提出申請之事
    實，業經證人吳得弘在原審結證供述明確（見第一審訴緝卷
    第76頁），從而樂透公司確有應收股款，股東並未繳足，而
    以偽造申請文件表明收足之情事，固可認定。
  (三)被告則為上述辯解，其辯解是否可信，爰分別論述如下：
  1.被告是否同意擔任樂透公司名義上之負責人部分，證人吳得
    弘雖於原審審理時結證稱：「樂透公司成立是為了競標高雄
    發行的公益彩券，實際負責人是甲○○，甲○○的本身信用
    不佳，不符合廠商招標的資格，因為被告為博士學歷、形象
    較好，所以請被告擔任樂透公司的名義負責人，當初在宋玉
    華家裡開樂透公司成立籌備會，甲○○有徵詢被告是否同意
    擔任公司名義上之負責人，被告確實的回應，我已不記得了
    ，但依我當時的認知，被告已同意擔任名義負責人，至被告
    有無領取6 月至8 月之薪水，我已經不記得了」等語（見第
    一審訴緝卷第73頁）；惟證人吳得弘又證稱：「我擔任樂透
    公司負責人甲○○之特別助理，參與樂透公司之籌備，並由
    我負責辦理樂透公司之公司登記」等語（見第一審訴緝卷第
    72頁、第76頁），則被告是否同意擔任樂透公司之名義負責
    人，攸關證人吳得弘是否涉犯偽造被告名義文書等刑責，證
    人吳得弘就上開事項具有明顯之利害關係，是證人吳得弘所
    為不利於被告之陳述，是否可採，並非無疑。證人吳得弘在
    原審又證稱：「我不清楚被告有無把身分證及印章交給樂透
    公司，是甲○○把所有的股東資料交給我的」等語（見第一
    審訴緝卷第75頁、第76頁），足徵證人所取得之被告身分證
    及印章，係由甲○○交付甚明。又樂透公司係因中澳公司之
    股東彼此間理念不合，因而另行成立，亦經證人吳得弘在調
    查中證述明確（見偵16589 號卷第120 頁反面），從而被告
    所稱其身分證可能被盜用，並非無據。又樂透公司於辦理本
    件公司設立登記時，所提出之存款餘額證明係屬偽造（即根
    本無存款之事實），業經證人吳得弘調查中證述明確（見調
    查卷第119 頁），是樂透公司在辦理設立公司登記時，既可
    偽造存款餘額證明，則甲○○所交之被告之身分證及印章，
    是否確已得被告之同意，亦有可疑之處，是以，尚難僅憑證
    人吳得弘前開證述，遽認被告同意擔任樂透公司之名義負責
    人。
  2.被告堅決否認有領取樂透公司薪水之事實，供稱只有領取其
    所任職之中澳公司的薪水等語。證人吳得弘於南機組警詢時
    雖證稱：「被告... ，並支領6 月至8 月薪水，9 月亦支領
    10天薪水，被告之薪資單會另外提出給貴組參考」等語（見
    偵16859 號卷第120 頁至第121 頁）。惟其原審審理中則證
    稱：「被告有無領取6 月至8 月之薪水，我已經不記得了」
    等語（見第一審訴緝卷第74頁），從而證人就被告是否領取
    樂透公司6 月至8 月之薪水乙節，前後已有供述歧異。且證
    人吳得弘於前開調查時雖表示願提供被告領款之薪資資料，
    惟遍尋全卷，並無前開薪資資料，足以佐證證人吳得弘之前
    開證述為真，且證人吳得弘於原審審理時復證稱已無資料供
    法院查詢等語（見第一審訴緝卷第76頁）。再參酌證人吳得
    弘在原審中又證稱：被告同意擔任樂透公司的名義負責人後
    ，繼續領中澳公司資訊部門主管的薪水，沒有另外領樂透公
    司董事長的薪水」等語（見第一審訴緝卷第73頁）；及「後
    來中澳公司有補發被告薪水」等語（見第一審訴緝卷第74頁
    ），從而被告應未領取樂透公司之薪水可以認定。
  3.證人吳得弘於原審審理時又證稱：「甲○○係樂透公司之實
    際負責人，甲○○去找大公法會計師事務所洪信成接洽，成
    立樂透公司，甲○○將相關資料交給我，由我交到大公法會
    計師事務所。依公司法規定要成立1 家新公司，要股東實際
    繳納出資，當時我並未繳交2 億元資金給洪信成，被告並不
    知道，在籌備過程中被告均未與洪信成接洽過」等語（見第
    一審訴緝卷第75頁至第76頁）；依證人吳得弘前開證述觀之
    ，被告既非樂透公司之實際負責人，而樂透公司辦理設立登
    記相關事宜，均係由甲○○、吳得弘與洪信成接洽辦理，被
    告並不知悉樂透公司公司設立之股款並未實際募足，而係由
    大公法會計師事務所提供不實資金證明之事，則尚難以被告
    係樂透公司之登記負責人，遽繩以被告公司法第9 條第1 項
    之罪責。
  (四)綜上所述，被告既未同意擔任樂透公司之名義負責人，亦未
    參與樂透公司設立登記繳交股款之相關事宜，不知悉樂透公
    司設立公司之股款並未實際募足，而係由大公法會計師事務
    所提供不實資金證明之事，即難繩以被告公司法第9 條第1
    項之罪。是公訴人所提出之證據，並不足以證明被告有本件
    犯罪行為；此外，復查無其他積極證據足資證明被告有何之
    犯行，被告犯罪自屬不能證明。又證人吳得弘所提及之人甲
    ○○等人，因吳得弘在原審已陳明不知宋玉華之地址，而甲
    ○○之地址現在鳳山市第一戶政事務所，有其戶籍謄本可參
    （見本院卷第55貢），足見其已行跡不明，均屬無從傳訊，
    故不予傳訊。
五、原審因而以不能證明被告犯罪，而為被告無罪之諭知，核無
    違誤；檢察官上訴意旨，猶執前詞，指摘原判決不當，為無
    理由，應予駁回。
據上論斷，應依刑事訴訟法第368 條，判決如主文。
本案經檢察官陳建年到庭執行職務。
中    華    民    國    95    年    3     月    28    日
                  刑事第三庭    審判長法  官  周賢銳
                                      法  官  謝宏宗
                                      法  官  黃仁松
以上正本證明與原本無異。
如不服本判決應於收受本判決後10日內向本院提出上訴書狀，其
未敘述上訴理由者，並得於提起上訴後10日內向本院補提理由書
狀（均須按他造當事人之人數附繕本）「切勿逕送上級法院」。
中    華    民    國    95    年    3     月    28    日
                                      書記官  馬蕙梅


司法院資訊處製作；財團法人民間司法改革基金會備份。
